【裁判字號】    97,訴,229
【裁判日期】    971212
【裁判案由】    妨害自由等
【裁判全文】
臺灣新竹地方法院刑事判決               97年度訴字第229號
公  訴  人  臺灣新竹地方法院檢察署檢察官
被      告  丙○○
選任辯護人  苗繼業律師
            吳世敏律師
上列被告因強盜等案件，經檢察官提起公訴（97年度偵字第1444
號），本院判決如下：
    主  文
丙○○共同私行拘禁，累犯，處有期徒刑壹年，減為有期徒刑陸
月，如易科罰金，以新臺幣壹仟元折算壹日。
丙○○被訴結夥強盜部分無罪。
    事  實
一、丙○○（綽號「狗熊」）曾因傷害等案件，經法院判處徒刑
    並定應執行有期徒刑1 年3 月確定，甫於民國94年1 月28日
    假釋付保護管束出監，於同年3 月23日保護管束期滿。竟不
    知悔改。緣張境允於95年8 月30日晚上因涉嫌違反毒品危害
    防制條例案件（另案處理，張境允犯妨害自由部分業據台灣
    最高法院97年台上字第3559號上訴駁回確定），經警查獲，
    其前妻甲○○聞訊後，與朋友乙○○（原名張家銘）前往台
    北市政府警察局中山二派出所（下稱中山二派出所）探望。
    旋乙○○因故與甲○○先行離開，張境允因此懷疑乙○○係
    警方之線民，及甲○○與乙○○及其友人有曖昧關係，而心
    生不滿，遂聯絡其兄張峻源、友人張宗楠（張峻源及張宗楠
    部分均經台灣台北地方法院以95年訴字第2071號判決確定，
    另張宗楠業於97年5 月16日死亡）至中山二派出所，告以上
    情。張宗楠、張峻源旋聯繫丙○○、「阿峰」及其小弟、「
    康康」等成年男子（真實年籍姓名均不詳）與張境允共同基
    於妨害自由之犯意聯絡，以電話聯繫乙○○，謊稱要甲○○
    至中山二派出所駛離張境允停放該處之座車。乙○○不疑有
    他，於95年8 月31日凌晨2 時許，與甲○○折返中山二派出
    所時，張宗楠、張峻源、丙○○、「阿峰」等人即蜂擁而上
    ，將乙○○、甲○○強行押入2 輛車載往臺北市○○○路○
    段「康康」住處，拘禁甲○○、乙○○於不同房間內。張峻
    源以毛巾、膠帶矇上乙○○雙眼，張宗楠則以拇指銬及手銬
    拷住乙○○雙手，而私行拘禁甲○○、乙○○2 人。不久後
    ，張宗楠、張峻源、「阿峰」等人質疑乙○○於中山二派出
    所攜同甲○○離開之緣由，遂另基於普通傷害犯意聯絡，徒
    手毆打乙○○成傷（業經告訴人乙○○撤回告訴）。迄同日
    （8 月31日）下午，張境允獲釋，與張宗楠取得聯繫後，前
    往「康康」住處與張峻源等人會合，質問乙○○是否為警方
    線民、乙○○及其友人與甲○○間有無曖昧關係等，乙○○
    均予否認，而甲○○則趁機逃離「康康」住處，前往乙○○
    朋友周志遠（綽號大象）家中求救。於同年8 月31日晚上，
    張境允、張宗楠、丙○○、「阿峰」及其小弟等人發現甲○○脫逃後，共同押乙○○，並會同前已離開之張峻源，驅車
    前往臺北縣汐止市「老爺汽車旅館」住房拘禁。期間張境允
    、張宗楠、張峻源等人，因懷疑乙○○為警方線民，另萌生
    普通傷害犯意聯絡，分別以旅館房間內之玻璃杯敲擊乙○○
    頭部、徒手毆打臉部、踢踹腹部成傷（同上業經乙○○撤回
    告訴）。迨翌日上午，張境允、張宗楠、張峻源、丙○○、
    「阿峰」等人再度押乙○○返回「康康」住處，拘禁乙○○
    於房間內。期間乙○○為求脫離拘禁狀態及為自己解困，便
    提出包紅包給張境允以求解決事情一說，初遭張境允拒絕，
    後張境允改變心意同意乙○○之方案並藉此逼使乙○○幫忙
    將逃脫之甲○○尋回解決問題，便於95年9 月1 日上午6 時
    許，由張境允駕車、丙○○在後座控制乙○○，「阿峰」及
    其小弟另駕駛他車尾隨其後，四人共同隨同乙○○往某偏僻
    地區之第一商業銀行附設自動櫃員提款機，由乙○○先行下
    車提領現金，丙○○於乙○○下車後尾隨前往提款機，張家
    銘依言提領現金新台幣（下同）10萬元，交予張境允，張境
    允、丙○○、「阿峰」及其小弟始將再乙○○再押回「康康
    」住處繼續拘禁。而於乙○○遭私行拘禁期間，甲○○趁機
    脫逃，至周志遠家中告知上情，由周志遠聯絡梁國俊、鄭家
    裕共商營救之計。梁國俊於95年9 月1 日上午9 時許起多次
    以行動電話聯絡張境允，張境允否認拘禁乙○○，並同意前
    往中山二派出所解釋。張境允、張宗楠、張峻源為免犯行曝
    光，脅迫乙○○回撥電話予梁國俊報平安，並佯稱其人在台
    中等語而使乙○○行無義務之事，因梁國俊聽聞乙○○語氣
    緊張、不正常，且同日下午行動電話即關機，始確知有異。
    張境允、張峻源、張宗楠、「阿峰」及其小弟、丙○○等人
    為免行蹤暴露，於95年9 月1 日下午，再度押乙○○帶往臺
    北縣三重市○○路薇風汽車旅館拘禁。嗣於同日晚上梁國俊
    、鄭家裕及甲○○正式前往中山二派出所報案。同日晚上8
    時許，梁國俊應警要求電詢張境允關於乙○○行蹤，張境允
    方向梁國俊表示以甲○○換回乙○○，梁國俊應允，並約定
    當晚在台北市○○○路、北平東路路口交換乙○○。張境允
    單獨搭載乙○○離開薇風旅館，前往台北市峨嵋停車場駕駛
    乙○○之自用小客車，並要求乙○○自行開車至台北市○○○路、民生東路口搭載甲○○後返回林森北路與北平東路口
    ，其則駕車尾隨在後，監視乙○○行動，乙○○遂不敢反抗
    、逃跑，而聽從指示駕車前往上開約定地點搭載甲○○。迨
    於95年9 月2 日凌晨2 時許，張境允尾隨乙○○車輛至林森
    北路、北平東路口時，為埋伏之警員當場逮捕，斯時乙○○
    始回復行動自由。
二、案經臺北市政府警察局中山分局報告臺灣臺北地方法院檢察
    署令轉臺灣新竹地方法院檢察署檢察官偵查起訴。
    理  由
壹、有罪部分：
一、訊據被告丙○○坦承有私行拘禁之犯行（見本院97年4 月17
    日準備程序筆錄第7 頁不爭執事項第一點），此部分與證人
    乙○○於偵查（見台灣台北地方法院檢察署95年度偵字第18
    967 號偵查卷第104-106 頁、第255-257 頁、96年度訴字第
    2071號刑事卷第205-215 頁）及本院審理中證述、證人甲○○於警詢指述（見台灣台北地方法院檢察署95年度偵字第18
    967 號偵查卷第37-39 頁、第98-99 頁）、及證人即共同被
    告張境允於他案證述（見95年度訴字第2071號刑事卷第175-
    182 頁）大致相符，而共同被告張境允、張宗楠及張峻源私
    行拘禁部分亦經判決確定，此有台灣台北地方法院95年度訴
    字第2071號、台灣高等法院96年度上訴字第3141號及台灣最
    高法院97年台上字第3559號等判決在卷可稽，被告此部分任
    意性自白有上開證據佐之，應認此部分犯罪事實堪以認定。
二、核被告所為係犯刑法第302 條第1 項剝奪他人行動自由罪。
    被告就私行拘禁犯行，與張境允、張宗楠、張峻源、「阿峰
    」及其小弟、「康康」等人間，具有犯意聯絡及行為分擔，
    為共同正犯。另被告以一私行拘禁方法剝奪乙○○、甲○○
    之行動自由，為想像競合犯，應依刑法第55條前段規定，從
    一重處斷。至公訴人原起訴認乙○○遭以強暴手段書寫自白
    書部分，因認被告另涉犯刑法第304 條之強制罪，然此部分
    業據公訴人當庭更正（見本院97年4 月17日準備程序筆錄度
    5 頁），附此敘明。另被告有如犯罪事實欄所述之前案犯罪
    紀錄及執行情形，有本院被告前案紀錄表1 份在卷可稽，其
    於5 年內再故意犯本件有期徒刑以上之罪，為累犯，依刑法
    第47條第1 項規定，加重其刑。爰審酌被告僅因張境允懷疑
    乙○○係線民、乙○○及其友人與甲○○有曖昧關係，即與
    張境允共同恣意拘禁乙○○、甲○○，嚴重戕害乙○○、甲○○身心健康，惡性非輕，犯後坦承犯行，及其犯罪之動機
    、目的、手段、生活狀況等一切情狀，量處如主示之刑，另
    被告所犯上開妨害自由罪，犯罪時間在96年4 月24日以前，
    符合中華民國96年罪犯減刑條例之規定，應予減刑，並諭知
    易科罰金折算標準。至扣案行動電話（門號00000000 00 號
    ，含SIM 卡1 張）、手套7 只、手銬鑰匙1 把均非供犯罪所
    用之物；另手銬、拇指銬、毛巾、膠帶等物，雖係供被告等
    犯罪所用之物，惟均未扣案，被告、共同張境允及張宗楠、
    張峻源復否認犯罪而無從探知係屬何人所有，且非違禁物，
    爰均不併為沒收之諭知，附此敘明。
貳、無罪部分：
一、公訴意旨另以：被告丙○○、張境允、綽號「阿峰」及其小
    弟等4 人，於95年9 月1 日上午6 時許，因見被害人乙○○
    隨身攜帶之背包內放有存摺、提款卡，且存摺內尚有新台幣
    （下同）10餘萬元，頓起貪念，商議逼使被害人乙○○提領
    款項供渠等花用，謀議既定後，即共同基於意圖為自己不法
    所有之犯意聯絡，將張宗楠、張峻源支開，由張境允出面質
    問乙○○要如何解決事情，而逼使被告乙○○答應包「紅包
    」給張境允，繼之被告丙○○、張境允、綽號「阿峰」及其
    小弟等人，利用被害人乙○○行動自由已遭限制且曾遭毆打
    ，至使無法抗拒，由張境允駕車、被告丙○○在後座控制被
    害人乙○○行動自由，「阿峰」及其小弟另駕駛他車尾隨其
    後，將被害人乙○○押往某偏僻地區之第一商業銀行附設自
    動櫃員提款機，由被告丙○○下車監督被害人乙○○，阿峰
    及其小弟則駕駛另一部車輛在旁等候監視，命被害人乙○○
    提領現金，惟礙於每日提領金額，被害人乙○○僅領得現金
    新台幣10萬元，返回車上立即交付予張境允，張境允更開口
    要求被害人乙○○隔日應將存摺內之餘款全數領出，以此結
    夥3 人以上施強暴之方式，至使被害人乙○○不能抗拒，而
    交付現金10萬元等語，因認被告丙○○另涉犯刑法第330 條
    第1 項之結夥強盜罪。
二、按犯罪事實應依證據認定之，無證據不得認定犯罪事實；又
    不能證明被告犯罪者，應諭知無罪之判決，刑事訴訟法第15
    4條第2項、第301條第1項分別定有明文。至認定犯罪事實所
    憑之證據，雖不以直接證據為限，間接證據亦包括在內，然
    而無論直接或間接證據，其為訴訟上之證明，須於通常一般
    之人均不致有所懷疑，而得確信其為真實之程度者，始得據
    為有罪之認定，倘其證明尚未達到此一程度，而有合理之懷
    疑存在時，事實審法院在心證上無從為有罪之確信，自應為
    無罪之判決（76年度台上字第4986號判例意旨）。再刑法上
    之強盜罪，須以行為人有為自己或第三人不法所有之意圖為
    要件，若無意圖為自己或第三人不法所有之意思，縱強取他
    人之財物，除視其情節可構成其他罪名外，不能成立強盜罪
    ；故凡強取他人財物，基於他種目的，而非出於不法所有之
    意思，縱其行為違法，要難成立強盜罪。
三、公訴意旨認被告另涉有強盜犯行，係以被告丙○○自白、證
    人乙○○、共犯張境允供述，及第一商業銀行自動付款交易
    明細表等為證。
四、訊據被告丙○○否認此部分強盜犯行，辯稱略以：當時自己
    也是處於被挾持之狀態，故認當初跟張境允等人並無強盜之
    犯意聯絡；且依據被害人之陳述，只要張境允之前妻可以回
    來，則該筆款項便可以返回被害人，因此本件欠缺意圖為自
    己不法所有之主觀犯意等語。
五、經查：
（一）證人乙○○於95年度訴字第2071號審理中結證稱：「（問
      ：你是否有向張境允承諾要包紅包賠償？）答：因為當時
      我很害怕，他們認為我很有錢，是張境允說甲○○跑了，
      要我負責，我不知道該如何做，我就問他們怎麼做，我就
      說我自認倒楣，我就包一個紅包給他，張境允回答說，他
      不要錢他只要他太太回來」、「（問：你與張境允有無約
      定要把錢還你？）答：有，在我們到峨嵋停車場路上時，
      他有跟我提，要我把甲○○換回來，他會把錢還給我。」
      、「（問：張境允取走你十萬元後，是否有花這筆錢？）
      答：我不清楚，但是警方破案後，我拿回八萬多元。」等
      語（見95年度訴字第2071號刑事卷第207 頁反面），而證
      人乙○○於本院審理中亦結證稱：「（問：為何你要領十
      萬元給張境允？）證人答：因為當時我被他們囚禁在康康
      家時，他們有看到我的包包裡有存摺有錢，且有提款卡。
      當時包包我背在身上，他們翻動我的包包時，我有感覺。
      雖然我被矇著眼睛，但是他們說你蠻有錢的。他們帶我去
      偏遠山區○○○○○道他們要做什麼，然後他們要我下車
      去領錢。因為我是酒店的經紀人，張境允的前妻是我旗下
      的小姐，他以為我跟他有染，他問我要如何解決，因為我
      的人身受到拘束，我問他們，我要如何做你才肯放過我，
      他說只要他老婆回來，我說我現在找不到他老婆，我說不
      然我包紅包給張境允，剛開始他說不要，我不知道後來他
      又要我領錢。」等語（見本院97年11月18日刑事卷第10頁
      ），綜觀上述證人乙○○證述情節得見，本件證人乙○○
      所交付之10萬元款項，乃被害人為圖從拘禁狀態解除並且
      解決系爭紛爭所提出之方案，況被害人提出包紅包給張境
      允之方案時，初遭共同被告張境允拒絕，而後共同被告張
      境允改變心意取走該筆款項之目的係藉此逼使乙○○想辦
      法將甲○○找回來，是共同被告並非基於不法所有之意圖
      欲強取10萬元甚明；再者，綜觀本案案發之源由、前後之
      經過情形及犯案手段過程以觀，被告及共同被告張境允等
      人之犯罪動機及目的，僅係在藉由拘禁乙○○以便質問張
      家銘與甲○○間是否有特殊關係，是本件犯罪起因並非基
      於不法所有之意圖而為財產上之犯罪甚明。在輔以上述，
      共同被告張境允及被告等人後來挾持被害人領取10萬元乃
      為逼使乙○○將甲○○找出來，而非對於該筆款項具有不
      法所有之意圖，是以公訴人認被告此部分係犯刑法第330
      條第1 項之結夥強盜罪，尚有誤會。
（二）綜上，公訴人所舉事證尚不足以證明被告丙○○當時在主
      觀上確具有不法所有之財產犯罪意圖，無從據以認定被告
      涉有結夥強盜罪嫌。此外，復查無其他積極證據，足認被
      告有何公訴意旨所指強盜犯行，應認不能證明被告另涉犯
      結夥強盜罪，揆諸上揭法條及判例意旨，就此部分當為被
      告丙○○無罪之諭知。
據上論斷，應依刑事訴訟法第299 條第1 項前段、第301 條第1
項，刑法第28條、第302 條第1 項、第47條第1 項、第41條第1
項，刑法施行法第1 條之1 ，中華民國九十六年罪犯減刑條例
第2條 第1 項第3 款、第7 條，判決如主文。
本案經檢察官王唯怡到庭執行職務。
中    華    民    國    97    年    12    月    12    日
                  刑事第二庭  審判長法  官  彭政章
                                    法  官  蔡川富
                                    法  官  李毓華
以上正本證明與原本無異。
如不服本判決應於收受本判決後10日內向本院提出上訴書狀，上
訴書狀應敘述具體理由。上訴書狀未敘述上訴理由者，應於上訴
期間屆滿後20日內補提理由書狀於本院 (均須按他造當事人之人
數附繕本 )「切勿逕送上級法院」。
中    華    民    國    97    年    12    月    12    日
                                    書記官  陳美利
附錄法條：
中華民國刑法第302 條（剝奪他人行動自由罪）
私行拘禁或以其他非法方法，剝奪人之行動自由者，處5 年以下
有期徒刑、拘役或3 百元以下罰金。
因而致人於死者，處無期徒刑或 7 年以上有期徒刑，致重傷者，
處 3 年以上 10 年以下有期徒刑。
第 1 項之未遂犯罰之。


司法院資訊處製作；財團法人民間司法改革基金會備份。
